---
title: Análisis comparativo de las condiciones oceanográficas frente al Perú antes y después de El Niño 1982-1983
author: "Rafael M. Varas Malca"
output:
  pdf_document: default
  html_document: default
---


## Introducción

El evento Niño de 1982-83 fue calificado de intensidad extraordinaria, con un incremento de la Temperatura Superficial del Mar (SST) en la costa norte del Perú de hasta de 10° celsius (MINAM, 2014). Las condiciones oceanográficas posteriores a dicho evento son de particular interés para saber en qué momento la productividad primaria se ha reestablecido en las costas del Perú. Debido a ello, se comparan dos parámetros: la TSM y la productividad primaria entre los años 1981-1985.

## Materiales y métodos

Se usó la base de datos de parámetros oceanográficos del Max-Plank-Institut für Meteorologie (proporcionado por Oliveros-Ramos, com. pers., 2017) que contienen datos de la Temperatura Superficial del Mar (SST), Salinidad (SSS), integración vertical de la producción de fitoplankton pequeño (sphy) y grande (lsphy) y pH, desde 1959 hasta el 2005 (552 meses). Se seleccionaron los meses correspondientes a enero-diciembre de 1981 (264-275), 1984 (300-311) y 1985 (312-323) para las comparaciones respectivas. Los datos fueron trabajados en el software R (Ver. 3.4.0). Se instalaron los paquetes Fields, Maps, ncdf4, Kali para la obtención de los gráficos.
Las anomalías se obtuvieron mediante la diferencia entre el valor de la SST promedio y el año estudiado.
En el caso de la productividad primaria, debido a que no se cuenta como proxy la Clorofila A satelital, se ha tomado en cuenta la integración vertical del fitoplankton, aunque no se especifica la profundidad de las muestras.


## Resultados y discusión

### Temperatura Superficial del Mar

La Temperatura superficial del Mar (SST) para el intervalo 1981-1986 se muestra a continuación en los siguientes gráficos:

```{r}
library(ncdf4)
library(fields)
library(kali)
nc = nc_open("datos/sst.nc4")
sst = ncvar_get(nc, "to")
lat = ncvar_get(nc, "latitude")
lon = ncvar_get(nc, "longitude") - 360

#Temperatura Superficial del Mar

par(mfrow=c(2,2))

#SST Promedio 1981-1986
sst_mean = apply(sst[,,264:336], MARGIN = c(1,2), FUN = mean, na.rm = TRUE)
image.map(lon, lat, sst_mean, main = "Mapa de SST promedio entre 1981-1986 (°C")

#1981
sst_1981 = apply(sst[,,264:275], MARGIN = c(1,2), FUN = mean, na.rm = TRUE)
anom_sst1 = sst_mean-sst_1981
image.map(lon, lat, anom_sst1, main = "Anomalía de SST en 1981 (°C")

#1984
sst_1984 = apply(sst[,,300:311], MARGIN = c(1,2), FUN = mean, na.rm = TRUE)
anom_sst1 = sst_mean-sst_1984
image.map(lon, lat, anom_sst1, main = "Anomalía de SST en 1984 (°C")

#1986
sst_1986 = apply(sst[,,324:336], MARGIN = c(1,2), FUN = mean, na.rm = TRUE)
anom_sst2 = sst_mean-sst_1986
image.map(lon, lat, anom_sst2, main = "Anomalía de SST en 1986 (°C")
```

La SST promedio en el rango 1981-1986 fluctúa entre los 21-25°C. En 1981 se observa un ligero incremento de la SST frente a las costas del norte y centro del país. Este patrón aminora en 1984 y posteriormente es invertido por un periodo ligeramente frío en dicha zona en 1986.


### Productividad Primaria

El periodo de 1984 muestra un patrón distinto a lo observado en años previos (e.g. 1981) o posteriores (e.g. 1985,86). Recién en 1985 se observa un comportamiento similar al de 1981, tanto en el fitoplakton de diámetro pequeño como grande (ver gráficas abajo).

```{r}
nc2 = nc_open("datos/lphy.nc4")
lphy = ncvar_get(nc2,"intpp")
lat = ncvar_get(nc2, "latitude")
lon = ncvar_get(nc2, "longitude") - 360
time2 = ncvar_get(nc2, "time")

par(mfrow=c(2,2))

nc3 = nc_open("datos/sphy.nc4")
sphy = ncvar_get(nc3,"intpp")
lat = ncvar_get(nc3, "latitude")
lon = ncvar_get(nc3, "longitude") - 360
time3 = ncvar_get(nc3, "time")



#1981
time2 = c(264:275)
time3 = c(264:275)
lphy1981 = lphy[264:275]
sphy1981 = sphy[264:275]
plot(time2,lphy1981, type="l", col="blue",las=3, xlab="meses",ylab="integración vertical PP (molC m-2 s-1)", main = "Producción Primaria enero-diciembre 1981")
lines(time3,sphy1981, type="l", col="red",las=3)

#1984
time2=c(300:311)
time3=c(300:311)
lphy1984=lphy[300:311]
sphy1984=sphy[300:311]
plot(time2,lphy1984, type="l", col="blue",las=3, xlab="meses",ylab="integración vertical PP (mol C m-2*s-1)", main = "Producción Primaria enero-diciembre 1984")
lines(time3,sphy1984, type="l", col="red",las=3)


#1985
time2=c(312:323)
time3=c(312:323)
lphy1985=lphy[312:323]
sphy1985=sphy[312:323]
plot(time2,lphy1985, type="l", col="blue",las=3, xlab="meses",ylab="integración vertical PP (mol C m-2*s-1)", main = "Producción Primaria enero-diciembre 1985")
lines(time3,sphy1985, type="l", col="red",las=3)

#1986
time2=c(312:323)
time3=c(312:323)
lphy1986=lphy[312:323]
sphy1986=sphy[312:323]
plot(time2,lphy1986, type="l", col="blue",las=3, xlab="meses",ylab="integración vertical PP (mol C m-2*s-1)", main = "Producción Primaria enero-diciembre 1986")
lines(time3,sphy1986, type="l", col="red",las=3)



```


## Conclusiones

Se puede inferir que las condiciones previas a la ocurrencia del Niño 1982-83 tanto en la SST como en la PP tardaron en reestablecerse de acuerdo a la base de datos analizada.


## Referencias
MINAM (2014) El fenómeno El Niño en el Perú.
