---
title: An·lisis comparativo de las condiciones oceanogr·ficas frente al Per˙ antes y despuÈs de El NiÒo 1982-1983

author: "Rafael M. Varas Malca"
output:
  html_document: default
  pdf_document: default
---


## IntroducciÛn

El evento del Ni√±o de 1982-83 fue calificado de intensidad extraordinaria, con un incremento de la Temperatura Superficial del Mar (SST, por sus siglas en ingl√©s) frente a la costa norte del Per√∫ de hasta de 10¬∞ celsius (MINAM, 2014). Las condiciones oceanogr√°ficas posteriores a dicho evento son de particular inter√©s para saber en qu√© momento la productividad primaria se reestableci√≥ en las costas del Per√∫ respecto a a√±os anteriores al evento. Debido a ello, en este trabajo se comparan dos par√°metros: la SST y la productividad primaria entre los a√±os 1978-1981 y 1984-1987.


## Materiales y mÈtodos

Se us√≥ la base de datos de par√°metros oceanogr√°ficos del Max-Plank-Institut f√ºr Meteorologie (proporcionado por Oliveros-Ramos, com. pers., 2017) que contienen datos de la Temperatura Superficial del Mar (SST), Salinidad (SSS), integraci√≥n vertical de la producci√≥n de fitoplankton peque√±o (sphy) y grande (lsphy) y pH, desde 1959 hasta el 2005 (representada en 552 meses). Se seleccionaron los meses correspondientes a enero-diciembre de en el lapso de 1978-1981 (228-275), 1982 (276), 1983 (288-299), 1984 (300-311), 1985 (312-323) y 1987 (336-347) para las comparaciones respectivas. Los datos fueron trabajados en el software R (Ver. 3.4.0). Se instalaron los paquetes Fields, Maps, ncdf4, Kali para la obtenci√≥n de los gr√°ficos.

Las anomal√≠as de la SST se obtuvieron mediante la diferencia entre el valor de la SST promedio de los rangos mencionados y el a√±o estudiado.

En el caso de la productividad primaria, debido a que no se cuenta como proxy la Clorofila A satelital, se ha tomado en cuenta la integraci√≥n vertical del fitoplankton, aunque no se especifica la profundidad de las muestras.


## Resultados y discusiÛn

### Temperatura Superficial del Mar

La SST para el a√±o de El NiÒo 1982-83 se muestra a continuaciÛn:

```{r echo=FALSE, fig.cap="Figura 1. Climatolog√≠as para los a√±os de El Ni√±o 1982-1983", fig.align='center'} 

library(ncdf4)
library(fields)
library(kali)
nc = nc_open("datos/sst.nc4")
sst = ncvar_get(nc, "to")
lat = ncvar_get(nc, "latitude")
lon = ncvar_get(nc, "longitude") - 360

par(mfrow=c(1,2))

clim=array(dim=c(dim(sst)[1:2],552))

for(i in 276:287){
  clim[,,i]=apply(sst[,,time=i],
                  MARGIN = c(1,2),
                  FUN=mean,na.rm=TRUE)
}
image.plot(lon,lat,clim[,,i], main="Climatolog√≠a del a√±o 1982 (¬∞C)",xlab="longitud", ylab="latitud")

clim=array(dim=c(dim(sst)[1:2],552))

for(i in 288:299){
  clim[,,i]=apply(sst[,,time=i],
                  MARGIN = c(1,2),
                  FUN=mean,na.rm=TRUE)
}
image.plot(lon,lat,clim[,,i], main="Climatolog√≠a del a√±o 1983 (¬∞C)",xlab="longitud", ylab="latitud")

```

Para el caso de la variaci√≥n de la SST respecto al SST promedio visto entre 1978-1981, se muestra a continuaci√≥n en la figura 2:

```{r echo=FALSE, fig.align='center', fig.cap="Figura 2. Temperatura superficial del mar en la d√©cada de 1980 en el Pac√≠fico suroriental"}


#Temperatura Superficial del Mar

par(mfrow=c(2,2))

<<<<<<< HEAD
#SST Promedio 1978-1981
sst_mean = apply(sst[,,228:275], MARGIN = c(1,2), FUN = mean, na.rm = TRUE)
image.map(lon, lat, sst_mean, main = "SST promedio entre 1978-1981 (¬∞C)")
=======
#SST Promedio 1981-1986
sst_mean = apply(sst[,,264:336], MARGIN = c(1,2), FUN = mean, na.rm = TRUE)
image.map(lon, lat, sst_mean, main = "Mapa de SST promedio entre 1981-1986 (¬∞C)")

#1981
sst_1981 = apply(sst[,,264:275], MARGIN = c(1,2), FUN = mean, na.rm = TRUE)
anom_sst1 = sst_mean-sst_1981
image.map(lon, lat, anom_sst1, main = "Anomal√≠a de SST en 1981 (¬∞C)")
>>>>>>> 3b4671675b2ce922bfa111f107d231c24ebc47e5

#1984
sst_1984 = apply(sst[,,300:311], MARGIN = c(1,2), FUN = mean, na.rm = TRUE)
anom_sst1 = sst_mean-sst_1984
image.map(lon, lat, anom_sst1, main = "Anomal√≠a de SST en 1984 (¬∞C)")

#1986
sst_1986 = apply(sst[,,324:335], MARGIN = c(1,2), FUN = mean, na.rm = TRUE)
anom_sst2 = sst_mean-sst_1986
image.map(lon, lat, anom_sst2, main = "Anomal√≠a de SST en 1986 (¬∞C)")
<<<<<<< HEAD

#1987
sst_1987 = apply(sst[,,336:347], MARGIN = c(1,2), FUN = mean, na.rm = TRUE)
anom_sst3 = sst_mean-sst_1987
image.map(lon, lat, anom_sst3, main = "Anomal√≠a de SST en 1987 (¬∞C)")

=======
>>>>>>> 3b4671675b2ce922bfa111f107d231c24ebc47e5
```

La SST promedio en el rango 1978-1981 fluct√∫a entre los 25-20¬∞C a lo largo de la costa peruana. Al comparar con la climatolog√≠a de la figura 1, se distingue claramente un aumento de la SST hasta los 5¬∞S en 1982, el cual disminuye para 1983. En 1984 se observa un panorama similar a 1983 tomando en cuenta el rango de anomal√≠as de la SST (figura 2), salvo una ligera tendencia a la dismunuci√≥n de la SST frente a las costas del norte y centro del pa√≠s. Este patr√≥n se intensifica en 1986 y se extiende hasta el centro del pa√≠s en 1987. 


### Productividad Primaria

La Producci√≥n primaria se estima para fitoplankton de gran y menor tama√±os a lo largo de una columna de agua. Se presenta a continuaci√≥n su concentraci√≥n para 1981 y 84-86.

```{r echo=FALSE, fig.align='center', fig.cap="Figura 3. Variaci√≥n de la Productividad primaria en la d√©cada de 1980. L√≠neas rojas = Fitoplankton peque√±o, l√≠neas azules= Fitoplankton grande"}

nc2 = nc_open("datos/lphy.nc4")
lphy = ncvar_get(nc2,"intpp")
lat = ncvar_get(nc2, "latitude")
lon = ncvar_get(nc2, "longitude") - 360
time2 = ncvar_get(nc2, "time")

par(mfrow=c(2,2))

nc3 = nc_open("datos/sphy.nc4")
sphy = ncvar_get(nc3,"intpp")
lat = ncvar_get(nc3, "latitude")
lon = ncvar_get(nc3, "longitude") - 360
time3 = ncvar_get(nc3, "time")



#1981
time2 = c(264:275)
time3 = c(264:275)
lphy1981 = lphy[264:275]
sphy1981 = sphy[264:275]
plot(time2,lphy1981, type="l", col="blue",las=3, xlab="meses",ylab="PP (molC m-2 s-1)", main = "Producci√≥n Primaria enero-diciembre 1981", cex.main=0.8, cex=0.5)
lines(time3,sphy1981, type="l", col="red",las=3)

#1984
time2=c(300:311)
time3=c(300:311)
lphy1984=lphy[300:311]
sphy1984=sphy[300:311]
plot(time2,lphy1984, type="l", col="blue",las=3, xlab="meses",ylab="PP (mol C m-2*s-1)", main = "Producci√≥n Primaria enero-diciembre 1984", cex.main=0.8, cex=0.5)
lines(time3,sphy1984, type="l", col="red",las=3)


#1985
time2=c(312:323)
time3=c(312:323)
lphy1985=lphy[312:323]
sphy1985=sphy[312:323]
plot(time2,lphy1985, type="l", col="blue",las=3, xlab="meses",ylab="PP (mol C m-2*s-1)", main = "Producci√≥n Primaria enero-diciembre 1985", cex.main=0.8, cex=0.5)
lines(time3,sphy1985, type="l", col="red",las=3)

#1986
time2=c(312:323)
time3=c(312:323)
lphy1986=lphy[312:323]
sphy1986=sphy[312:323]
plot(time2,lphy1986, type="l", col="blue",las=3, xlab="meses",ylab="PP (mol C m-2*s-1)", main = "Producci√≥n Primaria enero-diciembre 1986", cex.main=0.8, cex=0.5)
lines(time3,sphy1986, type="l", col="red",las=3)

```

El periodo de 1984 muestra un patr√≥n distinto a lo observado en a√±os previos (e.g. 1981) o posteriores (e.g. 1985,86). Reci√©n en 1985 se observa un comportamiento similar al de 1981, tanto en el fitoplakton de di√°metro peque√±o como grande (ver figura 3).




## Conclusiones

Se puede inferir que las condiciones previas a la ocurrencia del Ni√±o 1982-83 tanto en la SST como en la PP tardaron en reestablecerse de acuerdo a la base de datos analizada.


## Referencias
MINAM (2014) El fen√≥meno El Ni√±o en el Per√∫.
